【裁判字號】    98,交聲,3893
【裁判日期】    981210
【裁判案由】    交管條例聲異
【裁判全文】
臺灣板橋地方法院交通事件裁定        98年度交聲字第3893號
原處分機關  臺北市交通事件裁決所
異  議  人  甲○○
即受處分人
上列異議人因違反道路交通管理處罰條例案件，對於臺北市交通
事件裁決所於民國98年10月5 日以北市裁催字第裁22-AEV971379
號所為之裁決處分（原舉發案號：臺北市政府警察局96年8 月25
日北市警交字第AEV971379號），聲明異議，本院裁定如下：
    主  文
原處分關於裁處罰鍰新臺幣陸萬元部分撤銷。
上開罰鍰撤銷部分，甲○○汽車駕駛人，駕駛汽車經測試檢定有
酒精濃渡超過規定標準，處罰鍰新臺幣肆萬元。
其餘異議駁回。
    理  由
一、按汽車駕駛人，駕駛汽車經測試檢定酒精濃度超過規定標準
    者，處新臺幣（下同）一萬五千元以上六萬元以下罰鍰，並
    當場移置保管該汽車及吊扣其駕駛執照一年；汽車駕駛人有
    第一項之情形，同時違反刑事法律者，經裁判確定處以罰金
    低於本條例第九十二條第三項（現移列為第四項）所定最低
    罰鍰基準規定者，應依本條例裁決繳納不足最低罰鍰之部分
    ；又汽車駕駛人，有第三十五條第一項規定之情形者，應接
    受道路交通安全講習，道路交通管理處罰條例第35條第1 項
    第1 款、第8 項、第24條第1 項第2 款分別定有明文。復按
    汽車駕駛人飲用酒類或其他類似物後其吐氣所含酒精濃度超
    過每公升○‧二五毫克或血液中酒精濃度超過百分之○‧○
    五以上者，不得駕車，道路交通安全規則第114 條第2 款亦
    有明定。
二、原處分意旨略以：本件異議人即受處分人甲○○於民國96年
    8 月25日凌晨4 時57分許，駕駛車牌號碼為6080-EY 號之自
    小客車，行經臺北市○○路○段116 巷與仁愛路四段27巷之
    交岔路口時，經臺北市政府警察局大安分局敦化南路派出所
    執勤警員攔停，並施以吐氣酒精濃度測試，其測試值達每公
    升0.60毫克，有未領有駕駛執照或其駕駛執照業經吊註銷，
    於一年內有兩次以上駕駛汽車經測試檢定酒精濃度超過規定
    標準之違規行為，而為警當場以北市警交字第AEV971379 號
    違反道路交通管理事件通知單舉發（下稱舉發通知單）。嗣
    經臺北市交通事件裁決所於98年10月5 日以北市裁催字第裁
    22-AEV971379號裁決書裁決，裁處異議人罰鍰六萬元，並施
    以道路交通安全講習。
三、異議意旨則略以：本件酒後駕車事件，業經臺灣臺北地方法
    院檢察署檢察官為緩起訴處分，並經該署命異議人向國庫支
    付二萬元，已履行完畢，緩起訴期間亦已屆滿，現再經原處
    分機關裁處罰鍰六萬元，爰聲明異議、請求酌減罰鍰金額云
    云。
四、經查：
(一)按緩起訴處分雖未經法院審判，然性質上仍係在認定被告「
    有罪」之前提下所為之處分，與不起訴處分除欠缺程序要件
    者外，在實體上多係認被告為犯罪嫌疑不足之情形，在性質
    上已有差異，且緩起訴處分依法得課予被告捐款、勞動服務
    等不利益之負擔，其雖非刑法所定刑罰種類，惟已對被告產
    生相當制約及影響財產上之權利，應認實質上已該當於行政
    罰法第26條第1 項之「依刑事法律」處罰。而道路交通管理
    處罰條例第35條第8 項規定，乃以汽車駕駛人有同條例第35
    條第1 項之情形，同時違反刑事法律者，經裁判確定處以罰
    金低於本條例第92條第3 項所定最低罰鍰基準規定者，始應
    依同條例裁決繳納不足最低罰鍰之部分。又按酒後駕車經檢
    察官為緩起訴處分，並命被告向公益團體捐款或提供義務勞
    務者，被告係履行檢察官為緩起訴處分命令，此等命令名義
    上雖非刑罰，但仍是一種特殊的處遇措施，造成被告之財產
    減少或義務增加，性質上亦屬干預人民自由之處分，與刑事
    制裁無異，實質上為刑事處罰。故檢察官為緩起訴處分並命
    向公益團體捐款者，其捐款解釋上亦屬道路交通管理處罰條
    例第35條第8 項所規定之罰金，監理機關雖不得再為行政裁
    罰，惟若行為人所支付之緩起訴處分金，未達道路交通管理
    處罰條例第92條第3 項所訂最低罰鍰基準規定者，依該條例
    第35條第8 項之規定，即須補繳不足最低罰鍰之部分，始為
    適法。因此法院僅得就行為人已依緩起訴處分為公益捐款部
    分予以撤銷，並為不罰之諭知。又如一方面認為行為人依檢
    察官緩起訴處分命令而為金錢給付，與受刑事處罰無異，依
    行政罰法第26條之規定，監理機關不得再行裁罰；一方面卻
    又認為該等金錢給付不屬於道路交通管理處罰條例第35條第
    8 項所定罰金，無需依該項規定補繳不足最低罰鍰部分之差
    額，理由顯有矛盾。且若緩起訴捐款金額低於最低罰鍰金額
    ，亦有失公平，臺灣高等法院暨所屬法院97年法律座談會刑
    事類提案第39號研討結果可資參照。
(二)本件異議人前於88年7 月1 日雖考領有普通小型車駕照，然
    該駕駛執照已於93年8 月9 日經監理機關註銷，並禁止異議
    人三年內（自93年8 月9 日起至96年8 月8 日止）考領駕駛
    執照，嗣異議人於96年3 月17日，在臺北市○○路有駕駛汽
    車經測試檢定酒精濃度超過規定標準之違規行為；禁止期間
    屆滿後，異議人尚未重新考領駕駛執照，再於上開時、地有
    駕駛汽車經測試檢定酒精濃度超過規定標準之違規行為等情
    ，業據異議人於聲明異議狀上所不爭執，並有上開舉發通知
    單、吐氣酒精濃度測試結果紙、違規查詢報表及臺北市裁決
    所汽車駕駛人螢幕列印各一份附卷可稽，是本件異議人確有
    未領有駕駛執照或其駕駛執照業經吊註銷，於一年內有兩次
    以上駕駛汽車經測試檢定酒精濃度超過規定標準之違規事實
    ，堪以認定。
(三)惟異議人同一酒醉駕車之行為，因同時另犯刑法第185 條之
    3 之公共危險罪，業經臺灣臺北地方法院檢察署檢察官於96
    年10月19日以96年度偵字第19378 號為緩起訴處分，緩起訴
    期間為一年，並應向國庫支付二萬元（已於96年10月12日履
    行完畢），嗣由臺灣高等法院檢察署於97年1 月2 日駁回再
    議之聲請而確定乙節，有臺灣臺北地方法院檢察署檢察官緩
    起訴處分書、臺灣高等法院檢察署處分書、臺灣高等法院被
    告前案紀錄表及臺灣臺北地方法院檢察署暫收訴訟案款臨時
    收據各一份在卷可按。揆諸前揭說明，異議人既因本件酒後
    駕車之行為，經檢察官為緩起訴處分，緩起訴期間為一年，
    於一年後即98年1 月1 日期滿，緩起訴處分未經撤銷確定，
    異議人並已依檢察官指示之負擔條件向國庫支付緩起訴處分
    金二萬元，此緩起訴處分附加條件之履行已影響其財產權權
    益，具有實質刑罰之效果，應屬行政罰法第26條第1 項「依
    刑事法律」之刑事處分規定及道路交通管理處罰條例第35條
    第8 項規定之「罰金」。再參照由上開道路交通管理處罰條
    例第92條第4 項所授權訂定之「違反道路交通管理事件統一
    裁罰基準及處理細則」第2 條第2 項所示「違反道路交通管
    理事件統一裁罰基準表」之規定，倘汽車駕駛人未領有駕駛
    執照或其駕駛執照業經吊註銷，於一年內有兩次以上駕駛汽
    車經測試檢定酒精濃度超過規定標準之行為，應裁罰六萬元
    ，是依道路交通管理處罰條例第35條第8 項之規定，原處分
    機關就行政罰之罰鍰方面，僅能就異議人已捐款之二萬元以
    外之差額即四萬元部分予以裁處，始為適法。
(四)至原處分機關援引交通部95年7 月17日交路字第0950006986
    號函釋以法務部行政罰法諮詢小組第1 次會議記錄，認「緩
    起訴乃附帶條件的不起訴處分，亦即是不起訴的一種」，而
    認應維持原處分云云。惟按法官依據法律獨立審判，憲法第
    80條載有明文。各機關依其職掌就有關法規為釋示之行政命
    令，法官於審判案件時，固可予以引用，但仍得依據法律，
    表示適當之不同見解，並不受其拘束，司法院大法官會議解
    釋釋字第216 號解釋意旨可資參照。是原處分機關所提前開
    交通部函釋，既與本院前揭見解不同，本院並不受其拘束，
    附此敘明。
四、綜上所述，異議人於上開時、地確有駕駛汽車經測試檢定酒
    精濃度值達每公升0.60毫克之違規行為，惟異議人同一酒後
    駕車之行為，既經臺灣板橋地方法院檢察署檢察官為緩起訴
    處分確定，而原處分機關漏未審酌該緩起訴處分所命異議人
    向公益團體捐款部分，實質上亦屬道路交通管理處罰條例第
    35條第8 項之罰金，其裁處行政罰鍰，僅能就異議人已捐款
    之二萬元以外之差額即四萬元部分予以裁處，則原處分機關
    裁處受處分人全額六萬元之罰鍰，即難認為允洽，原處分既
    有前開違誤之處，自應由本院就原處分此部分予以撤銷，另
    行裁處如主文第二項所示，以資適法。至原處分機關對異議
    人裁處吊扣駕駛執照十二個月及施以道路交通安全講習部分
    ，係屬行政罰法第26條第1 項但書及第2 條第1 款所稱之其
    他種類行政罰，此部分之裁罰於法並無不合，是本件原處分
    機關此部分裁罰，於法洵無不合，異議人此部份之異議為無
    理由，應予駁回。
五、據上論斷，應依道路交通案件處理辦法第20條前段，裁定如
    主文。
中    華    民    國    98    年    12    月    10    日
                  交通法庭  法  官 張紹省
以上正本證明與原本無異。
如不服本裁定應於送達後五日內向本院提出抗告狀。
                            書記官 周雅玲
中    華    民    國    98    年    12    月    10    日


司法院資訊處製作；財團法人民間司法改革基金會備份。
